【裁判字號】    96,苗簡,57
【裁判日期】    981106
【裁判案由】    分割共有物
【裁判全文】
臺灣苗栗地方法院民事簡易判決        96年度苗簡字第57號
原      告  丁○○
訴訟代理人  李世才律師
被      告  丙○○
訴訟代理人  戊○○
            乙○○
            江錫麒律師
上  一  人
複代理人    甲○○
上列當事人間分割共有物事件，本院於民國98年10月22日言詞辯
論終結，判決如下：
    主  文
兩造共有坐落苗栗縣銅鑼鄉○○段第三三四地號、第一一二一地
號土地准予合併分割如附圖第一方案所示：編號甲部分、面積二
一八點六二平方公尺土地分歸被告取得；編號乙部分、面積二一
八點六二平方公尺土地分歸原告取得；編號丙部分、面積一八點
九０平方公尺土地，由兩造按附表所示應有部分比例維持共有。
訴訟費用由兩造按附表所示比例負擔。
    事  實
一、原告起訴主張：坐落苗栗縣銅鑼鄉○○段334 地號土地（重
    測前為銅鑼段872-5 地號）及同段1121地號土地（重測前為
    朝西段332 地號），為兩造所共有，共有人之應有部分比例
    均相同（如附表所示）。兩造就系爭2 筆土地並無不分割之
    約定，亦無不能分割之情形，惟就分割方法無法達成協議，
    且為免土地細分，減損經濟效益，爰請求法院裁判將系爭2
    筆土地合併分割。原告希望依民國98年10月15日陳報狀所附
    分割圖為分割，即於系爭2 筆土地之西側均留2.5 公尺寬之
    通道，由兩造按應有部分比例維持共有，剩餘土地採縱向分
    割，西側部分土地分歸原告取得、東側部分土地分歸被告取
    得。倘鈞院認此方案不合適，則願依苗栗縣銅鑼地政事務所
    （下稱銅鑼地政）98年10月土地複丈成果圖（下稱附圖）第
    一方案為分割，將編號甲部分土地分歸被告取得、編號乙部
    分土地分歸原告取得、編號丙部分土地作為道路由兩造維持
    共有。蓋系爭1121地號土地與北側被告所有之同段1120地號
    土地相連接，將編號甲分歸被告，被告即得將之與同段1120
    地號土地合併規劃利用。且與系爭2 筆土地相毗鄰之同段37
    4 地號土地，為被告訴訟代理人乙○○之配偶及家族所共有
    ，依被告所述渠等同意提供與編號丙相連接之土地供被告通
    行，對被告自不生通行權之問題。反之，若將編號甲部分土
    地分歸原告取得、編號乙部分土地分歸被告取得，則原告分
    得之土地將遭被告所有之2 筆土地上下包夾，而形成袋地，
    勢必衍生通行權之訴訟，亦不利被告合併使用其所分得之編
    號乙及同段1120地號2 筆土地，顯非合適之分割方式。另編
    號乙部分土地上之三合院及倉庫等建物，現雖由被告占有使
    用中，惟上開建物均為祖產，並非被告單獨所有，原告亦為
    共有人之一而得居住使用，並不因長年外出工作而喪失權利
    。況上開建物已老舊不堪，安全可虞，亦已逾折舊年限等語
    。爰依請求裁判合併分割系爭2 筆土地。並聲明：請依98年
    10月15日陳報狀所附之分割圖分割；倘不適合，則依附圖所
    示第一方案為分割，將編號甲部分土地分歸被告取得、編號
    乙部分土地分歸原告取得、編號丙部分土地由兩造按應有部
    分比例維持共有。
二、被告則以：同意將系爭2 筆土地合併分割，並願以附圖所示
    第二方案為分割方法，即編號甲部分土地分歸原告取得、編
    號乙部分土地分歸被告取得、編號丙、丁部分土地由兩造按
    應有部分比例維持共有，作為道路使用。因編號乙部分土地
    上之三合院及倉庫、廁所等建物，現由被告居住使用，均係
    其於62年間重新修繕及增建，由其取得上開建物之所有權，
    是應將編號乙部分土地分歸被告取得。且編號甲部分現為空
    地，分歸原告亦有利其重新規劃使用。此外，同段374 地號
    土地之所有權人已同意提供連接編號丙、丁部分之土地供兩
    造通行，如此原告所分得之土地將非袋地，被告所有之2筆
    土地亦得相互聯絡，為適宜之分割方式等語置辯。
    理  由
一、按不變更訴訟標的，而補充或更正事實上或法律上之陳述，
    非為訴之變更或追加；民事訴訟法第256 條第1 款定有明文
    。原告起訴時原主張系爭2 筆土地依其起訴狀所附之分割圖
    分割；嗣於98年10月22日當庭聲明將分割方案變更為第一順
    位為依98年10月15日陳報狀所附之分割圖分割，第二順位為
    依附圖所示第一方案為方割，並將編號甲部分土地分歸被告
    取得、編號乙部分土地分歸原告取得、編號丙部分土地由兩
    造按應有部分比例維持共有（卷二第43頁）。核屬不變更訴
    訟標的而補充或更正事實或法律上之陳述，應予准許。
二、按各共有人，除法令另有規定外，得隨時請求分割共有物。
    但因物之使用目的不能分割或契約定有不分割之期限者，不
    在此限；分割之方法不能協議決定，或於協議決定後因消滅
    時效完成經共有人拒絕履行者，法院得因任何共有人之請求
    ，命為原物分配於各共有人；共有人相同之數不動產，除法
    令另有規定外，共有人得請求合併分割；民法第823 條第1
    項、第824 條第2 項第1 款前段、第5 項分別定有明文。本
    件系爭2 筆土地均為建地，有土地登記謄本附卷可參（卷一
    第306 、307 頁），則系爭2 筆土地並無依法律規定或依土
    地使用目的而不能分割之情事。且兩造就系爭2 筆土地並無
    不能分割之約定，僅共有人間無法達成分割協議，為兩造所
    不爭執。而系爭2 筆土地為兩造所共有，應有部分比例均相
    同，兩造亦同意合併分割，為免土地細分，致無法發揮土地
    使用之經濟效益，本院認原告請求裁判合併分割系爭2 筆土
    地，符合共有人之最大利益，應予准許。
三、又裁判分割共有物，屬形成判決，法院定共有物之分割方法
    ，固應斟酌當事人之聲明、共有物之性質、經濟效用及全體
    共有人之利益等，而本其自由裁量權為公平合理之分配，但
    並不受當事人聲明、主張或分管約定之拘束（最高法院69年
    台上字第1831號、93年度台上字第1797號裁判意旨參照）。
    再按以原物為分配時，因共有人之利益或其他必要情形，得
    就共有物之一部分仍維持共有；民法第824 條第4 項亦有明
    文。是分割共有物係以消滅共有關係為目的，法院裁判分割
    共有土地時，應審酌上述規定之情形，諸如部分土地之使用
    目的（如為道路）或部分共有人仍願維持共有關係，而就該
    部分土地不予分割或准該部分共有人成立新共有關係外，應
    將土地分配於各共有人單獨所有。茲就本件分割方法，析述
    如下：
（一）依98年7 月複丈成果圖（下稱現況圖，卷一第277 頁）所
      示，系爭334 地號土地上有編號A 石棉瓦造鐵皮倉庫、編
      號B 鐵皮紅磚倉庫、編號C 三合院等地上物，編號A 鐵皮
      倉庫西側為水泥空地，東側與編號B 鐵皮紅磚倉庫共用一
      面土角牆；編號B 鐵皮紅磚倉庫之內部屋頂樑柱為竹木構
      造，西側為土角牆，餘為磚牆；編號C 三合院曾於62年間
      整修，廚房及客廳均為水泥磚牆，廚房內部以三合板整修
      ，房間係瓦片屋頂，瓦下鋪有塑膠片，下方之木頭部分為
      舊有、部分為新修。三合院北側有編號D 廁所及編號E 晒
      衣場跨越系爭2 筆土地上，廁所亦於62年間整修。系爭11
      21地號土地上有被告所增建之編號F 苗圃及編號G 倉庫，
      餘為空地。系爭2 筆土地之西側為水渠及稻田，僅能經由
      編號A 、B 、C 建物南側之廣場對外通行等情，業經本院
      協同兩造及銅鑼地政人員履勘現場，製有勘驗筆錄、現場
      照片及現況圖等件在卷可稽（卷一第251 至261 、277 、
      309 頁），且為兩造所不爭執，自為真實。
（二）按動產因附合而為不動產之重要成分者，不動產所有人，
      取得動產所有權；民法第811 條定有明文。原告主張編號
      A 、B 、C 建物均為祖厝，被告僅係加以修繕，上開建物
      仍為兩造所共有；被告雖不否認編號C 三合院之建物主體
      為祖厝，惟辯稱編號C 是否僅為兩造共有尚屬有疑，須查
      明有無其他繼承人或經遺產分割，其餘編號A 、B 建物均
      為其所增建，應由被告單獨取得所有權云云置辯。故已堪
      認原告主張其為編號C 三合院之共有人乙節為真。再依本
      院履勘現場結果及現場照片所示（卷一第251 至260 頁）
      ，編號A 鐵皮倉庫之屋頂及兩面牆壁固經被告以石棉瓦及
      鐵皮整修，惟其仍與編號B 鐵皮紅磚倉庫共用原舊有之土
      角牆，倘脫離該舊有之土角牆，即無從成為獨立之建物，
      且被告於勘驗時亦自承該倉庫原即祖產（卷一第251 頁）
      ，是應認編號A 鐵皮倉庫係按原舊有建物翻修而成；編號
      B 鐵皮紅磚倉庫之屋頂雖由被告重新以鐵皮覆蓋，惟觀其
      內部，仍為土角牆、老舊磚牆、竹木樑柱等舊有材料所建
      構而成，足認該建物主體仍屬祖厝之一部分；編號D 廁所
      亦為被告於62年間所整修。故依前揭附合之規定，編號A
      、B 、C 、D 建物雖經被告加以修繕，仍應由不動產所有
      權人即祖厝之共有人取得所有權。是原告主張其為上開建
      物之共有人之一，即屬有據。
（三）本院審酌附圖所示之第一方案，將編號甲部分土地分歸被
      告、編號乙部分土地分歸原告、編號丙部分由兩造按應有
      部分比例維持共有（下稱本院之分割方案），除兩造分得
      土地之地形均方正完整，利於土地之開發利用外，被告分
      得之編號甲部分土地與北側其所有之同段1120地號相連接
      ，兩筆土地可合併利用，土地之經濟效益大幅提高；且被
      告往北得藉由自有同段1120地號土地對外通行，其亦自陳
      張姓親戚同意提供同段374 地號土地供其通行，故往南亦
      可經由上開374 地號土地連接兩造共有之編號丙部分道路
      ，再經由編號A 、B 、C 建物南側之廣場對外聯絡。而原
      告分得編號乙部分，則可直接自上述廣場向外通行，兩造
      均無通行之困難。反之，倘依被告主張之方案即將編號甲
      部分土地分歸原告、編號乙部分土地分歸被告、編號丙及
      丁部分土地由兩造維持共有，則被告分得之編號乙部分與
      其所有之同段1120地號土地分隔南、北，無法整合使用，
      土地之經濟效用大為降低；且原告分得之編號甲部分土地
      為被告所分得編號乙部分及同段1120地號土地上下包夾，
      西側又有訴外人之同段374 地號土地、水渠及稻田阻隔，
      形成袋地，勢必衍生通行權訴訟，顯非妥適之分割方案。
      再者，本院審酌兩造同為現況圖所示編號A 鐵皮倉庫、編
      號B 鐵皮紅磚倉庫、編號C 三合院、編號D 廁所等建物之
      共有人，已詳如前述，均得對之使用收益，故原告本得使
      用居住，被告亦得於必要範圍內向原告請求分擔修繕費。
      又上開建物係以石棉瓦、竹木、土角、磚建築而成，祖厝
      部分已年代久遠，修繕部分自62間年迄今，亦已逾35年，
      故整體而言均屬老舊且殘值無多，縱使如被告所述原告日
      後提起拆屋還地訴訟，整體經濟損失尚輕，亦非全由被告
      獨自承受。況原告亦為建物之共有人，已陳明年老欲返鄉
      居住（卷一第293 頁），故是否興訟拆屋，誠屬有疑。另
      關於被告所述倘編號乙部分分歸原告取得，將造成其全家
      流離失所之不合理現象乙節；然編號A 、B 、C 、D 建物
      係屬兩造共有，被告本有使用收益權，自得使用居住，至
      兩造如何共同使用管理，則非本院所須審究，故被告一味
      執此爭執應將編號乙部分分歸其所有，即不足取。況且，
      被告亦主張變價拍賣為分割方式之一（卷一第311 頁），
      顯見其是否分得上開建物，並非必要。綜上所述，本院所
      採之分割方案，係綜合考量系爭土地周遭環境、通行路線
      及建物完整性，且分割之地形方正完整，利於兩造開發使
      用，並提升被告之土地經濟價值，兼顧兩造共同使用地上
      建物之利益，符合公平原則，亦為原告所同意，故此分割
      方案應屬妥適。爰判決分割如主文第1 項所示。
（三）至原告主張之第一順位分割方案即98年10月15日陳報狀所
      附分割圖（卷二第37頁），其遲至本院98年10月22日言詞
      辯論終結前之數日始行提出，且該分割方案係採縱向分割
      ，明顯破壞建物之整體性，兩造所分得之土地形狀扭曲、
      狹長，明顯不利土地之開發及利用，自不足採。
四、本件事證已臻明確，兩造其餘攻擊防禦方法及舉證，經核均
    與判決結果無影響，爰無庸逐一論述，附此敘明。
五、分割共有物之訴，原、被告之間本可互換地位，本件原告起
    訴雖於法有據，但被告之應訴實因訴訟性質所不得不然，其
    所為抗辯係為伸張或防衛權利所必要，是本院認本件之訴訟
    費用應由兩造各按其應有部分比例分擔，始為公允。爰諭知
    如主文第2 項所示。
六、據上論結，本件原告之訴為有理由，依民事訴訟法第80條之
    1 ，判決如主文。
中    華    民    國    98    年    11    月    6     日
                  苗栗簡易庭法  官  黃怡玲
以上正本係照原本作成。
如對本判決不服，須於判決送達後20日內向本院提出上訴狀（須
附繕本）。
                            書記官  孫銘宏
中    華    民    國    98    年    11    月    6     日
附表：
  ┌───┬──────┬──────┐
  │ 編號 │  共 有 人  │  應有部分  │
  ├───┼──────┼──────┤
  │  1   │  丁 ○ ○  │   1/2      │
  ├───┼──────┼──────┤
  │  2   │  丙 ○ ○  │   1/2      │
  └───┴──────┴──────┘


司法院資訊處製作；財團法人民間司法改革基金會備份。
